【裁判字號】    99,交抗,174
【裁判日期】    991011
【裁判案由】    聲明異議
【裁判全文】
臺灣高等法院臺南分院交通事件裁定    99年度交抗字第174號
抗  告  人  交通部公路總局嘉義區監理所臺南監理站
受處分人    甲○○
上列抗告人因受處分人違反道路交通管理處罰條例案件，不服臺
灣臺南地方法院中華民國99年8月30日所為裁定（99年度交聲字
第1005號），提起抗告，本院裁定如下：
    主  文
抗告駁回。
    理  由
一、受處分人（異議人）甲○○於原法院聲明異議意旨略以：異
    議人僅以其所有之車牌號碼VJV-838號輕型機車（下稱系爭
    車輛）暫時停放汽車停車格線上而去用餐，如此短暫時間臺
    南市警察局第六分局（下稱舉發機關）員警即來驅趕異議人
    ，甚不合理，又異議人用餐之餐廳霸佔騎樓放置商品，舉發
    機關員警視若無睹，並不加以處置，顯有圖利商家之嫌。又
    異議人並非實際駕駛人，如何拒絕出示證件，且舉發通知單
    上載明在場者係男性，顯非異議人，何以竟處罰異議人。另
    警方到場取締未鳴放警笛，出去移車時向警方抱怨一下就被
    警方咆哮說不服取締並要求出示證件，不知警方此舉是有何
    種法律授權，爰聲明異議，請求撤銷原處分等語。
二、原裁定意旨略以：
  (一)按汽車駕駛人停車時，有停車時間、位置、方式、車種不依
    規定情形者，處新臺幣600元以上1,200元以下罰鍰；汽車駕
    駛人，駕駛汽車有違反本條例之行為，經交通勤務警察或依
    法令執行交通稽查任務人員制止時，不聽制止或拒絕停車接
    受稽查而逃逸者，除按各該條規定處罰外，處新臺幣3,000
    元以上6,000元以下罰鍰，道路交通管理處罰條例第56條第1
    項第9款、第60條第1項定有明文。復按汽車駕駛人之行為有
    經以科學儀器取得證據資料證明其行為違規，當場不能或不
    宜攔截製單舉發者，得逕行舉發；第1項逕行舉發，應記明
    車輛牌照號碼、車型等可資辨明之資料，以汽車所有人為被
    通知人製單舉發，道路交通處罰條例第7條之2第1項、第4項
    分別定有明文。末按本條例之處罰，受舉發違反道路交通管
    理事件之受處罰人，認為受舉發之違規行為應歸責他人者，
    應於舉發違反道路交通管理事件通知單應到案日期前，檢附
    相關證據及應歸責人相關證明文件，向處罰機關告知應歸責
    人，處罰機關應即另行通知應歸責人到案依法處理。逾期未
    依規定辦理者，仍依本條例各該違反條款規定處罰，道路交
    通管理處罰條例第85條第1項分別定有明文。
  (二)舉發機關以異議人甲○○所有之系爭車輛，經不知名之男性
    汽車駕駛人於民國（下同）99年4月8日12時59分許，將系爭
    車輛停放於臺南市○○路○段101號前之汽車停車格，有「汽
    車駕駛人停車有停車時間、位置、方式、車種不依規定」違
    規之情形，經舉發機關員警要求該不知名男性汽車駕駛人出
    示證件，遭該汽車駕駛人拒絕，並未獲警方同意即逕行離去
    之事由，製單舉發異議人，交通部公路總局嘉義區監理所臺
    南監理站（下稱原處分機關），以異議人違規事實明確，以
    道路交通管理處罰條例第56條第1項第9款、第60條第1項、
    第63條第1項第1款之規定及違反道路交通管理事件統一裁罰
    基準表之規定，裁處異議人罰鍰新臺幣（下同）3,600元，
    並加計違規點數1點之事實，有原處分機關嘉監南字第裁74-
    S00000000號裁決書及舉發機關南市警交字第S00000000號舉
    發通知單等件在卷可考。
  (二)次查，原處分機關係以異議人有違反道路交通管理處罰條例
    第56條第1項第9款、第60條第1項之規定處罰異議人，惟該
    法條規定係對於「汽車駕駛人」之違規行為予以處罰，倘異
    議人顯非實際之汽車駕駛人時，自不應受此處分。參酌舉發
    機關回覆原處分機關之99年6月25日之南市警六交字第09946
    275780號函所載，舉發機關既以「查本分局員警於99年4月
    8日12時至14時執行巡邏勤務，於12時59分許，行經金華路
    二段101號前時，發現車輛違停及多部機車佔用汽車停車格
    停車，遂停車取締，並鳴警笛及利用車上廣播，請違規車主
    將車輛移置適當位置，大多數違規車主聽到警方取締後，均
    前往移置，惟一名男子（經查為黃姓男子，為臺端之配偶）
    僅將VJV-838號輕機車之車頭移轉面朝金華路，並大聲咆哮
    ，不服警方勸導取締，執勤員警當場請該名男子出示證件，
    惟該名男子辯稱：『我為何要給你證件』後，隨即進入餐廳
    繼續用餐，員警遂拍照蒐證，返所後逕行舉發該車違規事實
    ，並依規定將違規通知單郵寄予臺端收執」等語回覆，故原
    處分機關於99年7月30日裁決時，顯已可知異議人非實際駕
    駛人，原處分機關未盡調查之義務即逕以汽車所有人即異議
    人為受處分人加以處罰，且未就該轉罰之事由加以說明，據
    此原處分機關所為之處分，難謂適法。
  (三)綜上所述，原處分機關明知異議人並非上揭違規之實際駕駛
    人，仍以異議人為系爭車輛之汽車所有人予以裁罰，且未說
    明理由，該處分於法即有未合，自應由原審法院裁定將原處
    分撤銷，並諭知異議人不罰之處分。原處分機關自應就本件
    違規查明孰為實際汽車駕駛人後，再另為妥適之處分等語。
三、本件抗告意旨略以：
  (一)依據道路交通管理處罰條例第85條第1項之規定，本條例之
    處罰，受舉發違反道路交通管理事件之受處罰人，認為受舉
    發之違規行為應歸責他人者，應於舉發違反道路交通管理事
    件通知單應到案日期前，檢附相關證據及應歸責人相關證明
    文件，向處罰機關告知應歸責人，處罰機關應即另行通知應
    歸責人到案依法處理。逾期未依規定辦理者，仍依本條例各
    該違反條款規定處罰，合先敘明。
  (二)本件違規事實，業經舉發機關依違反道路交通管理處罰條例
    第56條第1項第9款、第60條第1項以南市警交字第S00000000
    號違規單「逕行舉發」，違規事實應可確認。
  (三)異議人於99年7月30日委託黃金榮君到站表示對本件仍有異
    議，要求製開裁決書，以便向法院提起聲明異議。本站當場
    審核所提供證件無誤（含委託人甲○○及受託人黃金榮身分
    證件），並詢問車輛使用者為何，經其表示車主為該車使用
    人，即請其填寫委託書，並載明系爭機車為車主自己使用，
    故異議人即為駕駛人，應無疑義。抗告人據此對異議人予以
    裁罰，應無不合，原審法院以抗告人未盡調查之義務即逕以
    汽車所有人即異議人為受處分人加以處罰，於法即有未合，
    裁定將原處分撤銷，甲○○不罰，似有未妥。綜上所述，請
    求撤銷原裁定，更為適法之裁定等語。
四、按汽車駕駛人停車時，有停車時間、位置、方式、車種不依
    規定情形者，處新臺幣600元以上1,200元以下罰鍰；汽車駕
    駛人，駕駛汽車有違反本條例之行為，經交通勤務警察或依
    法令執行交通稽查任務人員制止時，不聽制止或拒絕停車接
    受稽查而逃逸者，除按各該條規定處罰外，處新臺幣3,000
    元以上6,000元以下罰鍰，道路交通管理處罰條例第56條第1
    項第9款、第60條第1項定有明文。復按汽車駕駛人之行為有
    經以科學儀器取得證據資料證明其行為違規，當場不能或不
    宜攔截製單舉發者，得逕行舉發；第1項逕行舉發，應記明
    車輛牌照號碼、車型等可資辨明之資料，以汽車所有人為被
    通知人製單舉發，道路交通處罰條例第7條之2第1項、第4項
    分別定有明文。末按本條例之處罰，受舉發違反道路交通管
    理事件之受處罰人，認為受舉發之違規行為應歸責他人者，
    應於舉發違反道路交通管理事件通知單應到案日期前，檢附
    相關證據及應歸責人相關證明文件，向處罰機關告知應歸責
    人，處罰機關應即另行通知應歸責人到案依法處理。逾期未
    依規定辦理者，仍依本條例各該違反條款規定處罰，道路交
    通管理處罰條例第85條第1項亦定有明文。可知道路交通管
    理處罰條例之處罰對象，原則上係限於違反行政上義務之人
    ，倘非違反行政上義務之行為人，則無受行政罰之理由。是
    以對於汽車駕駛人之處罰，如應歸責於汽車所有人者，固應
    處罰汽車所有人，反之如不可歸責於汽車所有人者，自無處
    罰汽車所有人之餘地。
五、經查：
  (一)舉發機關以上開事由舉發異議人，抗告人即原處分機關據此
    裁處異議人3,600元罰鍰，並加計違規點數1點之事實，有抗
    告人99年7月30日嘉監南字第裁74-S00000000號裁決書、舉
    發機關99年5月1日南市警交字第S00000000號舉發通知單、
    違規照片等在卷可考（見原審卷第14、15、21頁）。
  (二)按道路交通管理處罰條例第56條第1項第9款、第60條第1項
    之規定，係對於「汽車駕駛人」之違規行為予以處罰，並非
    針對「汽車所有人」，是本件異議人倘非實際之汽車駕駛人
    ，自不應受上該規定之處罰。經本院細繹詳觀舉發機關於99
    年5月1日製發之上開舉發通知單，其違規事實欄已明確記載
    ：「二、要求出示證件，駕駛人拒絕出示並逕行離去，未獲
    警方同意（為男性）」等語（見原審卷第14頁）；及舉發機
    關回覆抗告人之99年6月25日南市警六交字第09946275780號
    函所載：「查本分局員警於99年4月8日12時至14時執行巡邏
    勤務，於12時59分許，行經金華路二段101號前時，發現車
    輛違停及多部機車佔用汽車停車格停車，遂停車取締，並鳴
    警笛及利用車上廣播，請違規車主將車輛移置適當位置，大
    多數違規車主聽到警方取締後，均前往移置，惟一名男子（
    經查為『黃姓男子』，係臺端之配偶）僅將VJV-838號輕機
    車之車頭移轉面朝金華路，並大聲咆哮，不服警方勸導取締
    ，執勤員警當場請該名男子出示證件，惟該名男子辯稱：『
    我為何要給你證件』後，隨即進入餐廳繼續用餐，員警遂拍
    照蒐證，返所後逕行舉發該車違規事實，並依規定將違規通
    知單郵寄予臺端收執」等語回覆（見原審卷第7頁）。可知
    本件舉發機關於製單舉發本件違規事件時，固因歸責人未出
    示證件致不能當場製單舉發，乃對車主逕行舉發。然異議人
    於99年7月30日委託黃金榮向抗告人表示對本件仍有異議時
    ，抗告人依舉發違反道路交通管理事件通知單上所記載顯已
    可知實際駕駛人為一名男子，而非女性車主甲○○。同時抗
    告人經向舉發機關查詢後，於收受舉發機關之函覆時，該函
    已載明違規之駕駛人為車主甲○○之黃姓配偶，是抗告人亦
    應知悉汽車所有人甲○○非實際駕駛人，歸責人乃該汽車所
    有人甲○○之黃姓配偶，而其真實姓名年籍資料當可透過戶
    政系統查明，並非不能通知應歸責人到案依法處理。然抗告
    人於99年7月30日裁決時，竟未詳核上開舉發通知單及函文
    ，並違背其核實裁決之義務，即逕以汽車所有人即異議人甲
    ○○為受處分人加以處罰，且未就該轉罰之事由加以說明，
    據此，抗告人所為之處分，難謂適法。至於汽車所有人甲○
    ○之委託書上雖記載「VJV—838此車為車主自已使用」等文
    字，但此記載顯然過於簡略，究係指該車於本件違規當時是
    車主自己使用，或只是單純表明該車是由車主自己使用而無
    出租營業使用？職是，顯然難以僅憑此委託書即否定舉發機
    關查明之事實，而逕認歸責人即是車主甲○○。
六、綜上所述，抗告人明知異議人並非上開違規之實際駕駛人，
    仍逕對異議人予以裁罰，且未說明理由，該處分於法即有未
    合。從而，原裁定將原處分撤銷，諭知異議人不罰之處分，
    並於理由欄內說明抗告人應就本件違規查明孰為實際汽車駕
    駛人後，再另為妥適之處分，其認事用法並無不當，抗告人
    所提抗告，為無理由，應予駁回。
七、據上論斷，應依道路交通案件處理辦法第26條，刑事訴訟法
    第412條，裁定如主文。
中    華    民    國    99    年    10    月    11    日
                  刑事第四庭    審判長法  官  吳志誠
                                      法  官  吳森豐
                                      法  官  彭喜有
以上正本證明與原本無異。
不得再抗告。
                                      書記官  黃子起
中    華    民    國    99    年    10    月    12    日

司法院資訊處製作；財團法人民間司法改革基金會備份。
